臺灣彰化地方法院民事判決　九十年度保險字第二九號
　　原　　　告　東泰產物保險股份有限公司
　　法定代理人　乙○○
　　訴訟代理人　甲○○
　　被　　　告　丙○○
右當事人間請求損害賠償事件，本院判決如左：
    主      文
原告之訴及假執行之聲請均駁回。
訴訟費用由原告負擔。
    事      實
甲、原告方面：
　一、聲明：被告應給付原告新臺幣（下同）一百零六萬九千三百七十三元，及自起
　　　訴狀繕本送達翌日起至清償日止，按年息百分之五計算之利息，並願供擔保，
　　　請求宣告假執行。
　二、陳述：
    （一）原告強制汽車責任保險單第１５０２８８Ｇ２４１８２６號所承保訴外人
          姚仲澤所有車牌號碼ＬＢＥ－七二八號機車由訴外人姚基峰駕駛，於民國
          （下同）八十八年九月七日十五時二十分許，沿彰化縣溪州鄉○○村○○
          道路，因被告駕駛車牌號碼ＫＷＪ－七三一號重型機車（未投保強制汽車
          責任險）左方車未讓右方車先行發生車禍，致訴外人姚基峰受有右半身機
          能障礙之重傷害。
　　（二）原告業已依強制汽車責任保險法第二十五條第一項第三款及強制汽車責任
　　　　　保險給付標準第六條之規定，賠付訴外人姚基峰第二級之殘廢給付一百萬
　　　　　元、醫療費用三萬九千三百七十三元及看護費用三萬元，合計一百零六萬
　　　　　九千三百七十三元，惟被告所有之肇事車輛未投保汽車強制責任險，故按
　　　　　強制汽車責任保險契約第二十四條第一項之規定，原告於賠付訴外人姚基
　　　　　峰後得代位向被告求償。
　　（三）強制汽車責任保險法中之定額殘廢給付為「法定最低保險金額」，其制定
　　　　　之目的，乃在對於受害人提供基本保障及迅速獲得理賠，「法定最低保險
　　　　　金額」就是法律擬制受害人之最低損害賠償金額，如果受害人所受之損害
　　　　　大於「法定最低保險金額」，受害人仍可就超過部分向加害人求償，故原
　　　　　告於補償後，代位受害人就保險金之部分向加害人求償時，並不須證明受
　　　　　害人之損害，僅須證明受害人有殘廢之事實即可。退一步言，如依長庚醫
　　　　　院之診斷證明書，被害人頭部受傷，依勞工保險條例第五十三條及強制汽
　　　　　車責任保險殘廢給付標準表，中樞神精系統機能之病變，引起截癱，致終
　　　　　身不能從事任何工作、日常生活久需人扶助者屬第二級殘廢，再依「各殘
　　　　　廢喪失或減少勞動能力比率表」，第二級殘廢喪失勞動能力比率為１００
　　　　　％，被害人為四十一年生，現年五十歲，計自六十歲退休尚有十年，以最
　　　　　低工資每月一萬五千八百四十元計算，十年共計一百九十萬零八百元。另
　　　　　精神損失約四十萬元、看護費用三萬元及醫療費用三萬九千三百七十三元
　　　　　，被害人得請求之金額約為二百三十七萬零一百七十三元，顯高於原告已
　　　　　給付之保險金，故原告依強制汽車責任保險法第三十一條之規定，得於給
　　　　　付之範圍內向被告求償。
　三、證據：提出臺灣彰化地方法院八十九年度交易字第一一二號刑事判決影本一份
　　　、強制汽車責任保險單條款一份、理賠計算書影本二紙、領款收據影本一紙、
　　　診斷證明書影本五紙、體傷（殘廢）死亡案件賠款明細表影本二紙、醫療費用
　　　收據十六紙、看護收據影本一紙、戶籍謄本一份、勞工保險投保薪資分級表一
　　　紙、照片二張、強制機車保險資料一紙為證。
乙、被告方面：
　一、聲明：駁回原告之訴及假執行之聲請。
　二、陳述：車禍事故發生當日我去拜拜，因對方車速很快，而且有喝酒，才會在交
　　　叉路口發生車禍，我本身也是受害者，我並沒有駕駛執照，且沒有能力支付原
　　　告的請求，因為我現在沒有工作。
丙、本院依職權調取本院八十九年度交易字第一一二號刑事卷宗全卷。
    理      由
一、原告起訴主張：原告強制汽車責任保險單第一五○二八八Ｇ二四一八二六號所承
    保訴外人姚仲澤所有之車牌號碼ＬＢＥ－七二八號機車，於八十八年九月七日十
    五時二十分許，由訴外人姚基峰騎乘前開機車，在彰化縣溪州鄉○○村○○道路
    與被告騎乘之車牌號碼ＫＷＪ－七三一號重型機車（未投保強制汽車責任險）發
    生車禍，致訴外人姚基峰受有右半身機能障礙之重傷害。原告業已依與訴外人姚
    仲澤間之強制汽車責任保險契約賠付訴外人姚基峰第二級之殘廢給付一百萬元、
    醫療費用三萬九千三百七十三元及看護費用三萬元，合計一百零六萬九千三百七
    十三元，惟被告所有之肇事車輛未投保強制汽車責任保險，故按強制汽車責任保
    險契約第二十四條第一項之規定，原告於賠付訴外人姚基峰後得代位向被告求償
    等語。被告則以肇事當日伊去拜拜，因訴外人姚基峰車速很快，又有喝酒，才會
    發生車禍，伊亦為受害者等語置辯。
二、原告主張車牌號碼ＬＥＢ－七二八號機車為訴外人姚仲澤向其投保，於八十八年
    九月七日下午三時二十分許，由訴外人姚基峰駕駛，在彰化縣溪州鄉○○村○○
    ○道路交叉路口與被告所駕駛之車牌號碼ＫＷＪ－七三一號機車發生車禍，致訴
    外人姚基峰受有頭部外傷併腦部挫傷、硬腦膜下出血及蜘蛛膜下出血等重傷害，
    因該車牌號碼ＫＷＪ－七三一號之機車未投保強制汽車責任保險，訴外人姚基峰
    向原告請求理賠，原告並已賠付一百零六萬九千三百七十三元之事實，業據原告
    提出本院八十九年度交易字第一一二號刑事判決影本一份、強制汽車責任保險單
    條款一份、理賠計算書影本二紙、領款收據影本一紙、診斷證明書影本五紙、體
    傷（殘廢）死亡案件賠款明細表影本二紙、醫療費用收據十六紙、看護收據影本
    一紙、照片二張、強制機車保險資料一紙為證，復為被告所不爭執，自堪信為真
    實。
三、按強制汽車責任保險法係採責任保險法制，其立法之目的，在使汽車交通事故之
    受害人得在強制汽車責任保險法規定之保險金額範圍內，直接請求保險賠償給付
    ，迅速獲得基本保障。換言之，強制汽車責任保險人應負保險責任之範圍，係被
    保險人（包括汽車所有人及其他因使用或管理被保險汽車造成汽車交通事故之人
    ）因發生汽車交通事故所致受害人體傷、殘廢或死亡，對於受害人負有給付保險
    金之義務。而所謂受害人，依強制汽車責任保險法第九條第二項之規定，係指因
    汽車交通事故遭致體傷、殘廢或死亡之人，在汽車交通事故僅涉及一輛汽車者，
    受害人不包括該汽車之駕駛人，強制汽車責任保險法施行細則第三條第二項定有
    明文；至在多車事故之情形，汽車駕駛人是否為本法之受害人，則以他車對其損
    害有無責任而定。然無論如何，被保險汽車之保險人對承保車輛之駕駛人所受體
    傷、殘廢或死亡均無庸給付保險金，此乃因強制汽車責任保險法屬責任保險體制
    ，與傷害保險之保險人係填補被保險人遭受意外所致之體傷、殘廢或死亡所受之
    損害，具有本質上之不同，不容混淆。查本件車禍事故之肇事車輛有二：原告所
    承保由訴外人姚基峰駕駛之車牌號碼ＬＥＢ－七二八號機車及被告駕駛之車牌號
    碼ＫＷＪ－七三一號機車，原告應負給付保險金責任之範圍，為其承保車輛所致
    第三人（即被告）體傷、殘廢或死亡，而不及於承保車輛駕駛人（即訴外人姚基
    峰）本身所受之體傷、殘廢或死亡，訴外人姚基峰就其所受損害應向車牌號碼Ｋ
    ＷＪ－七三一號機車之保險人請求，然該車輛並未投保強制汽車責任險，此時，
    訴外人姚基峰得依強制汽車責任保險法第三十八條第一項第二款之規定，在強制
    汽車責任保險法規定之保險金額範圍內，向特別補償基金請求補償。是原告依強
    制汽車責任保險契約根本無給付保險金之義務，其縱已給付保險金給訴外人姚基
    峰，亦無從取得強制汽車責任保險法第三十一條第一項規定之代位權，原告之主
    張，尚乏所據。
四、原告復主張依其與承保人即訴外人姚仲澤之強制汽車責任保險單條款第二十四條
    第一項約定代位被保險人向被告請求云云，惟查，該強制汽車責任保險單條款第
    二十四條第一項固約定：「汽車交通事故之發生，如可歸責於被保險人以外之第
    三人者，本公司得於給付金額範圍內代位行使被保險人對於該第三人之損害賠償
    請求權。」然該條款既立於責任保險之規範下，被保險人本身之體傷、殘廢或死
    亡並非其投保之強制汽車責任險承保之範圍，已如前述，原告自無給付保險金之
    義務，當然亦無從主張依該條款行使代位權，原告主張依此條款取得代位訴外人
    姚基峰對被告之損害賠償請求權，顯誤解強制汽車責任保險為責任保險之本質，
    自無足取。
五、從而，原告基於強制汽車責任保險法第三十一條第一項之規定及強制汽車責任保
    險單條款第二十四條第一項之約定，請求被告給付一百零六萬九千三百七十三元
    ，及自起訴狀繕本送達翌日起至清償日止，按年息百之五計算之利息，為無理由
    ，應予駁回。又原告之訴既經駁回，其假執行之聲請亦失所附麗，應併予駁回。
六、本案事證已臻明確，兩造其餘主張陳述及所提之證據，經核均與本院前揭判斷無
    影響，不再一一論述，附此敘明。
七、結論：本件原告之訴為無理由，依民事訴訟法第七十八條判決如主文。
中　　　華　　　民　　　國　　九十一　　年　　　六　　　月　　　十三　　日
                                  臺灣彰化地方法院民事第一庭
~B審判長法　　官　林金灶
~B　　　法　　官　陳瑞水
~B　　　法　　官　許雅婷
右為正本係照原本作成。
如不服本判決，應於判決送達後二十日內向本院提出上訴狀。
~B　　法院書記官　梁高賓
中　　　華　　　民　　　國　　九十一　　年　　　六　　　月　　　十三　　日
